【裁判字號】    98,建,75
【裁判日期】    990917
【裁判案由】    給付工程款等
【裁判全文】
臺灣臺北地方法院民事判決                98年度建字第75號
原      告  甲○○
訴訟代理人  梁治律師
被      告  乙○洪秋煙之承受.
            己○○洪秋煙之承.
            丁○○洪秋煙之承.
            戊○○洪秋煙之承.
兼上4人共同
訴訟代理人  丙○○洪秋煙之承.
上  1   人
訴訟代理人  蔡樹基律師
上列當事人間請求給付工程款事件，本院於民國99年8月23日言
詞辯論終結，判決如下：
    主  文
被告應連帶給付原告新臺幣伍拾捌萬玖仟零貳元，及自民國九十
八年三月二十一日起至清償日止，按週年利率百分之五計算之利
息。
原告其餘之訴駁回。
訴訟費用由被告連帶負擔二分之一，餘由原告負擔。
本判決原告勝訴部分於原告以新臺幣貳拾萬元為被告供擔保後，
得假執行。但被告如以新臺幣伍拾捌萬玖仟零貳元為原告預供擔
保，得免為假執行。
原告其餘假執行之聲請駁回。
    事實及理由
一、被告洪秋煙於訴訟進行中之民國97年11月18日死亡，經原告
    具狀聲明由洪秋煙之繼承人即被告乙○、己○○、丁○○、
    戊○○、丙○○承受訴訟，有民事承受訴訟聲明狀、戶籍謄
    本、繼承系統表在卷可考（見卷(一)第67至70、74、79、80頁
    ），經核於法相符，合先敘明。
二、原告起訴主張：被告之被繼承人洪秋煙分別於97年5月4日、
    97年5月26日、97年6月25日將臺北市○○○路○段190巷23號
    2樓房屋之裝修工程（下稱系爭工程）交由原告施作，工程
    款各議定為新臺幣（下同）145萬元、117,200元、155,500
    元，有估價單3紙可稽，原告已依約施工，總計原告已完成
    之工程達1,626,315元（1,408,000＋113,050＋105,265＝1,
    626,315）。詎被告丙○○（洪秋煙之子）以工程品質不符
    期待為由，橫加阻撓，原告迫於無奈，乃於97年7月4日簽發
    如附表所示之支票（下稱系爭支票），作為系爭工程完工之
    保證票據，被告取得系爭支票後，旋即更換門鎖，阻止原告
    進入施工，更於97年7月18日以存證信函任意指摘原告施工
    缺失事項要求改善，原告已於存證信函之限期內97年7月29
    日函覆說明，表達願盡力配合施作，惟被告不僅拒絕原告進
    入施工，更另行雇工施作，可認已終止承攬契約。又洪秋煙
    前已給付原告100萬元，惟被告以系爭支票向臺灣板橋地方
    法院（下稱板橋地院）對原告聲請發支付命令50萬元確定，
    故被告尚應給付原告1,126,315元工程款，為此依民法第505
    條、第511條規定提起本件訴訟。並聲明：(1)被告應連帶給
    付原告1,126,315元，及其中626,315元自起訴狀繕本送達之
    翌日起，其中50萬元自99年8月24日起，並均至清償日止，
    按週年利率百分之5計算之利息。(2)願供擔保，請准宣告假
    執行。
三、被告之抗辯：
  (一)洪秋煙經親戚介紹由原告承攬系爭工程，洪秋煙並於97年5
    月19日、97年6月23日分別交付各50萬元工程款共計100萬元
    予原告，詎原告施工品質不佳，有大門門框狹小、房間門、
    廚房門、衛浴門高低不平、室內鋁窗四樘誤植、浴室地板材
    質不符、水泥粉光品質不良、小孩房樓頂板缺口、管線配置
    不當、大門鋁窗材質不符、未用止滑磁磚、天花板錯誤等重
    大瑕疵，因原告就上開施工瑕疵遲未改善，被告乃於97年7
    月18日以存證信函催告「文到10日內依附表缺失項目改善至
    標準，否則解除承攬，本人另顧工改善，一切損失依法向台
    端求償」，原告於文到10日內完全未施工改善，於97年7月
    29日以存證信函回函大體承認施工瑕疵，且承認許多施工未
    完工，因原告遲遲未改善瑕疵，被告乃於97年8月7日另行委
    請龍瑭工程有限公司（下稱龍瑭公司）施工，並已完工付款
    137萬5千元。
  (二)本件雙方就系爭工程爭議早已達成協議，即以洪秋煙先行支
    付之100萬元工程款扣除50萬元作為承攬報酬，原告立據「
    甲○○願歸還洪秋煙先生支票號碼IT0000000新臺幣伍拾萬
    元整，恐說無憑特立此據以茲證明」，且「歸還」工程款支
    票並在其上簽名，顯見系爭支票絕非保證支票，而係雙方協
    議由原告歸還工程款之支票，原告在交付系爭支票後即未再
    施工，顯見雙方已就工程款之數額達成協議，即原告只能請
    求50萬元工程款，因洪秋煙先行交付100萬元工程款，從而
    原告才再開立系爭支票歸還溢付之工程款。並聲明：(1)原告
    之訴及假執行之聲請均駁回。(2)如受不利之判決，願供擔保
    請准宣告免為假執行。
四、兩造不爭執之事實：
  (一)洪秋煙於97年5月4日將系爭工程交由原告承攬施作，原約定
    工程款為145萬元，嗣於97年5月26日、97年6月25日分別追
    加工程款117,200元、155,500元（見卷(一)第178頁背面、第
    238頁）。
  (二)洪秋煙於97年5月19日、97年6月23日各交付50萬元工程款予
    原告（見卷(一)第193頁背面）。
  (三)原告於97年7月4日將系爭支票交予被告丙○○，經提示後因
    存款不足遭退票（見卷(一)第178頁背面、第193頁背面）。
  (四)洪秋煙於97年7月18日以台北三張黎郵局第1238號存證信函
    催告原告於10日內修補瑕疵，原告於97年7月29日以台北北
    門郵局第4131號存證信函回覆原告說明工程狀況，並表示願
    盡力配合（見卷(一)第179頁）。
  (五)原告未完成系爭工程，被告丙○○於97年8月7日另約由龍瑭
    公司完成系爭工程（見卷(一)第134至143頁、第178頁背面）
    。
  (六)洪秋煙於97年11月18日死亡，繼承人為乙○、丙○○、己○○、丁○○、戊○○，繼承人均未辦理拋棄繼承及限定繼承
    （見卷(一)第179頁）。
五、本件應探究者為：(1)原告與洪秋煙是否於97年7月4日達成以
    50萬元為承攬報酬之協議？(2)洪秋煙是否已終止系爭承攬契
    約，如是，原告得請求賠償之金額若干？茲析述如下：
  (一)查：原告於97年7月4日將系爭支票交予被告丙○○後，被告
    丙○○出具收據（見卷(一)第9頁），其上記載：「茲收到甲○○先生歸還洪秋煙先生支票1只支票號碼IT0000000新臺幣
    伍拾萬元正，恐說無憑特立此據以茲證明」等語，並未有何
    「協議以50萬元為系爭工程承攬報酬」之字樣，何況原告與
    洪秋煙於97年7月4日如確有達成被告所述之協議，原告就系
    爭工程責任已盡，洪秋煙又怎會於97年7月18日復以存證信
    函催告原告於10日內修補瑕疵？是被告就此所辯，無非臨訟
    飾卸之詞，委無足採。
  (二)按所謂默示之意思表示，係指依表意人之舉動或其他情事，
    足以間接推知其效果意思者而言（最高法院29年上字第762
    號判例參照）。查：洪秋煙於原告完成系爭工程前，將臺北
    市○○○路○段190巷23號2樓房屋之門鎖更換，令原告不能
    再進屋施工，而洪秋煙之子即被告丙○○復於97年8月7日與
    龍瑭公司訂約，將系爭工程交由龍瑭公司完成，此為兩造所
    不爭，由上開情事，足以推知洪秋煙不欲原告完成系爭工程
    之效果意思，故應認洪秋煙已默示終止其與原告間就系爭工
    程之承攬契約，至為明確。
  (三)次按工作未完成前，定作人得隨時終止契約。但應賠償承攬
    人因契約終止而生之損害，民法第511條定有明文，又承攬
    人承攬工作之目的，在取得報酬，故定作人依法終止承攬契
    約後，承攬人就已完成工作部分之報酬，應包括在民法第51
    1條但書所定損害賠償範圍內（最高法院78年台上字第779號
    判決參照）。系爭承攬契約既經洪秋煙默示終止，依上說明
    ，原告自得依民法第511條規定對洪秋煙請求已完成工作部
    分之報酬，經本院囑託臺北市室內設計裝修商業同業公會就
    97年5月4日、97年5月26日、97年6月25日估價單各工程項目
    逐項鑑定，結果如下（見隨卷之鑑定報告書、鑑定報告書補
    充說明）：
  1.97年5月4日估價單部分：
    前庭5.5×3.2：已完成且無瑕疵，故可請求報酬26,400元
      。
    前庭、白鐵門：已完成且無瑕疵，故可請求報酬120,000
      元。
    屋頂7×4：已完成但有瑕疵，因該瑕疵應減價11,280元，
      故可請求報酬22,320元（33,600－11,280＝22,320）。
    前庭鋁窗5.5×3.2：未完成，鑑核金額為16,200元，故可
      請求報酬16,200元。
    地面：已完成但有瑕疵，因該瑕疵應減價74,400元，故可
      請求報酬141,600元（216,000－74,400＝141,600）。
    拆除洗手間半套：已完成但有瑕疵，因該瑕疵應減價18,5
      00元，故可請求報酬41,500元（60,000－18,500＝41,500
      ）。
    洗手間全套：已完成但有瑕疵，因該瑕疵應減價18,500元
      ，故可請求報酬111,500元（130,000－18,500＝111,500
      ）。
    屋裡拆除、打毛、水泥粉光、油漆：未完成，鑑核金額為
      60,300元，故可請求報酬60,300元。
    廚房：已完成但有瑕疵，因該瑕疵應減價5,500元，故可
      請求報酬84,500元（90,000－5,500＝84,500）。
    門：未完成，鑑核金額為12,000元，故可請求報酬12,000
      元。
    窗戶：未完成，鑑核金額為15,000元，故可請求報酬15,0
      00元。
    全部拆除運費：已完成且無瑕疵，故可請求報酬180,000
      元。
    南洋木：已完成且無瑕疵，故可請求報酬61,600元。
    後面鋁窗：未完成，鑑核金額為22,000元，故可請求報酬
      22,000元。
    水電：因現場已改變，無足夠數據以供研判，鑑定機關表
      示數量部分無法鑑核。本院依舉證責任分配之法則，認原
      告此部分主張無法證明，故不能請求報酬。
    共計914,920元。
  2.97年5月26日估價單部分：
    前陽台：已完成且無瑕疵，故可請求報酬21,000元。
    水泥粉光：已完成且無瑕疵，故可請求報酬14,000元。
    2丁掛：已完成且無瑕疵，故可請求報酬21,900元。
    走廊做磚：已完成且無瑕疵，故可請求報酬16,000元。
    水泥粉光：已完成且無瑕疵，故可請求報酬16,000元。
    走廊廁所做磚：已完成且無瑕疵，故可請求報酬9,600元
      。
    後房間做磚：已完成且無瑕疵，故可請求報酬4,800元。
    水泥粉光：已完成且無瑕疵，故可請求報酬9,600元。
    天花板：未完成，鑑核金額為2,880元，故可請求報酬2,
      880元。
    共計115,780元。
  3.97年6月25日估價單部分：
    客廳：未完成，鑑核金額為18,678元，故可請求報酬18,6
      78元。
    主客房：未完成，鑑核金額為9,570元，故可請求報酬9,5
      70元。
    走廊：未完成，鑑核金額為3,960元，故可請求報酬3,960
      元。
    房間：未完成，鑑核金額為15,642元，故可請求報酬15,6
      42元。
    菲傭房：未完成，鑑核金額為3,564元，故可請求報酬3,5
      64元。
    廚房：未完成，鑑核金額為4,536元，故可請求報酬4,536
      元。
    廁所：未完成，鑑核金額為2,352元，故可請求報酬2,352
      元。
    抽風機：未施工，故不能請求報酬。
    電源：因現場已改變，無足夠數據以供研判，鑑定機關表
      示無法鑑核。本院依舉證責任分配之法則，認原告此部分
      主張無法證明，故不能請求報酬。
    共計58,302元。
  4.以上合計1,089,002元（914,920＋115,780＋58,302＝1,089
    ,002）。又洪秋煙前雖預付原告100萬元工程款，惟原告於
    97年7月4日將系爭支票交予被告丙○○，被告並以之對原告
    聲請發50萬元之支付命令確定，有板橋地院98年度司促字第
    41905號支付命令、臺灣高等法院99年度抗字第638號裁定、
    民事裁定確定證明書可稽（見卷(二)第29至33頁），堪認原告
    實質上已歸還50萬元工程款，是以原告依民法第511條規定
    得請求之損害賠償額（系爭工程已完成工作部分之報酬）為
    589,002元【1,089,002－（1,000,000－500,000）＝589,00
    2】。
六、從而，原告依民法第511條規定請求被告應連帶給付原告589
    ,002元，及自起訴狀繕本送達之翌日即98年3月21日起至清
    償日止，按週年利率百分之5計算之法定遲延利息，為有理
    由，應予准許，逾此部分之請求，即非有據，應予駁回。
七、本件原告勝訴部分，兩造分別陳明願供擔保請准聲請宣告假
    執行或免為假執行，核無不合，爰分別酌定相當之擔保金額
    ，予以准許。至原告敗訴部分，其假執行之聲請失所附麗，
    應予駁回。
八、本件事證已臻明確，兩造其餘攻防方法及所提證據，業經審
    酌，核與本件判決結果無影響，爰不逐一論述，併此敘明。
九、據上論結，本件原告之訴一部為有理由，一部為無理由，依
    民事訴訟法第79條、第85條第2項、第390條第2項、第392條
    第2項，判決如主文。
中    華    民    國    99    年    9    月    17     日
                  民事第六庭  法  官  張文毓
以上正本係照原本作成。
如對本判決上訴，須於判決送達後20日內向本院提出上訴狀（須
附繕本）。
中    華    民    國    99    年    9     月    17    日
                              書記官  賴敏慧
附表：
┌────┬────┬─────┬─────┬─────┬─────┐
│ 發票人 │ 受款人 │ 付 款 人 │ 發 票 日 │ 票面金額 │ 票據號碼 │
├────┼────┼─────┼─────┼─────┼─────┤
│ 甲○○ │ 洪秋煙 │合作金庫商│97年10月10│ 50萬元   │IT0000000 │
│        │        │業銀行永和│日        │          │          │
│        │        │分行      │          │          │          │
└────┴────┴─────┴─────┴─────┴─────┘

司法院資訊處製作；財團法人民間司法改革基金會備份。
